【裁判字號】    97,訴,216
【裁判日期】    970924
【裁判案由】    採購
【裁判全文】
臺中高等行政法院判決
                                       97年度訴字第216號
                              .
原      告  南陽電腦事務機器有限公司
代  表  人  甲○○
訴訟代理人  劉鴻基  律師
被      告  國立自然科學博物館
代  表  人  乙○○
訴訟代理人  徐文宗  律師
上列當事人間因採購事件，原告不服行政院公共工程委員會中華
民國97年4月3日訴字第0960455號審議判斷，提起行政訴訟。本
院判決如下︰
    主  文
原告之訴駁回。
訴訟費用由原告負擔。
    事實及理由
一、程序事項：本件被告之代表人於原告起訴後，由林宗賢變更
    為乙○○，並經變更後之代表人乙○○聲明承受訴訟，核無
    不合，應予准許。
二、事實概要：緣原告參與被告所辦理「電腦顯微鏡多媒體設備
    乙批」採購案得標，並於民國95年7月11日簽訂採購契約。
    嗣被告以原告投標文件中「二相進馬達23型1.8”機型（型
    式TK267）」及「步進馬達驅動器」型錄，係偽造及變造訴
    外人台灣東方馬達股份有限公司之型錄，而以95年10月16日
    館秘字第0950006494號函認定有政府採購法第101條第1項第
    2款之事由，並附記如未提出異議者，將刊登政府採購公報
    ，3年不得參加投標或作為決標對象。原告不服，以書面向
    被告提出異議，經被告以96年10月12日館秘字第0960006511
    號函復異議處理結果。原告不服，向行政院公共工程委員會
    會提出申訴，經審議判斷駁回。原告仍不服，遂提起本件行
    政訴訟。
三、兩造聲明：
  (一)原告聲明求為判決：審議判斷及異議處理結果均撤銷。
  (二)被告聲明求為判決：駁回原告之訴。
四、原告訴稱略以：
  (一)按政府採購法第101條第1項第2款所稱之「偽造、變造文件
    」，應指廠商資格證明文件，即：(1)廠商登記或設立證明文
    件；(2)最近一期之營業稅繳款書收據或申報書收執聯。而其
    行為態樣為：(1)借用或冒用他人名義或證件參加投標、訂約
    或履約；(2)以偽造、變造之廠商資格證明文件參加投標、訂
    約或履約。又同法第101條第1項之停權處分影響人民之財產
    與生存權，故投標廠商有無該條各款所定情事，自應由招標
    機關負舉證責任，招標機關應查證各項事實，並有足夠積極
    證據後，始得認定之（行政院公共工程委員會訴0000000號
    審議判斷書參照），被告自應就原告違反之事實，負舉證責
    任。又依招標文件「投標須知」第50項及第51項規定觀之，
    所稱採購法第50條規定，係指該條第1項第3款，其規定與同
    法第101條第1項第2款同。系爭二相步進馬達及驅動器型錄
    其性質，依一般交易習慣，係產品之說明書，無關廠商之資
    格認定，此並有訴89103號審議判斷書可稽，自非屬採購法
    第101條第1項第2款所稱偽造、變造之文件。
  (二)又依招標文件「投標須知」第54項、「採購規格表」備註及
    「招標規範說明」五等規定，以「同等品」投標時，始需檢
    附型錄供審查。本件原告係以「規格品」投標，既無需檢附
    型錄，開標時亦未審查其型錄。又依招標文件「投標須知」
    第60項規定，投標文件指：(1)廠商資格證明文件；(2)押標金
    票據或匯款收據；(3)投標廠商聲明書；(4)招標投標及契約文
    件；(5)投標標價清單等，並不包括型錄。且合約書第2條履
    約標的(一)廠商應給付之標的及工作事項：如規格規範，再觀
    契約文件及其附件或變更、補充資料，均不含型錄。綜上，
    足認系爭型錄並非政府採購法第101條第1項第4款所稱之投
    標文件。
  (三)原告投標前確有向台灣東方馬達股份有限公司（下稱東方馬
    達公司）技術諮詢、確認規格及詢價，此有對照表、報價單
    可憑。原告代表人於向東方馬達公司詢價時，即告知要購買
    其公司產品參加被告辦理之採購案投標用，又東方馬達公司
    自始即知原告要以其公司產品參標，此有證人即東方馬達公
    司台中營業所業務姜富寶可證。且東方馬達公司同意原告就
    被告辦理之「電腦顯微鏡多媒體設備組乙批」採購案，以其
    公司之產品參加投標，此有東方馬達公司96年2月1日函可稽
    。而原告得標後確有於95年7月11日向東方馬達公司購買5組
    二相步進馬達及驅動器，總價60,84 8元，又於同年10月4日
    購買50組二相步進馬達及驅動器組合製品及5個二相步進馬
    達，總價726,338元，此有報價單、匯款回條可憑。是原告
    係向東方馬達公司技術諮詢、確認規格並詢價，告知係為參
    與被告辦理之「電腦顯微鏡多媒體設備組乙批」採購案投標
    用，獲東方馬達公司同意原告以其產品參標後，始製作系爭
    型錄，要無偽造、變造之情事。
  (四)原告代表人甲○○固因本件系爭「型錄」，遭台灣台中地方
    法院檢察署起訴（96年度偵第9897號），惟經台灣台中地方
    法院96年度訴字第3402號判決無罪，雖又遭台灣高等法院台
    中分院97年度上訴字第931號改判有罪，現上訴最高法院中
    。惟按採購法第101條第1項第2款及第4款有關「偽造、變造
    」之定義，應依採購法之立法意旨認定，不必與刑法同，此
    有行政院公共工程委員會94年1月20日工程企字第094000246
    00號函釋可參。且與本件原告使用相同「型錄」參與投標之
    研華股份有限公司，經向行政院公共工程委員會申訴結果，
    撤銷原異議處理結果（申訴案號：0000000號），足證本件
    「型錄」與採購法第101條第1項第2款、第4款之「偽造、變
    造」之立法意旨未合。
  (五)原告係以「規格品」投標，本無需檢附型錄，招標機關亦未
    審查其型錄，自無使開標發生不正確之結果。又本標案之「
    規格品」為東方馬達公司之產品，原告以東方馬達公司產製
    之二相步進馬達及驅動器參標，除投標前已向東方馬達公司
    技術諮詢、確認規格及詢價，得標後又向東方馬達公司購買
    符合採購規格之二相步進馬達及驅動器，自無影響採購之公
    正，並據台灣台中地方法院檢察署不起訴處分確定在案。再
    者，原告已完成所有履約準備工作，僅剩最後安裝更換整機
    設備、線材及測試，繼續履約符合公共利益。原告以東方馬
    達公司產製之二相步進馬達及驅動器為履約標的，符合採購
    規格表要求之功能、效益、規格及標準。原告依工作進度所
    示，已投入大量人力、物力，繼續履約可免浪費，並符公共
    及廠商利益。
五、被告答辯略以：
  (一)原告於95年6、7月間，未向東方馬達公司之業務員姜富寶詢
    問是否同意原告可使用東方馬達公司之商標，即自行在原告
    所自行製作之型錄上加以引用。按如有廠商要使用東方馬達
    公司的商標，必須經過台灣區的總經理同意方可，東方馬達
    公司係事後收到被告的通知，才知道原告有冒用東方公司的
    商標並自行製作型錄，且由原告所提供之2紙參標型錄，僅
    有抬頭之「Orientalmotor」及最下方之「台灣東方馬達股
    份有限公司」之字樣，是東方馬達公司所有之商標及名稱，
    其餘型錄上之規格、產品照片及編號，均非東方馬達公司之
    產品等情，業據證人即東方馬達公司之營業員姜富寶於台灣
    台中地方法院檢察署96偵字第9897號案件中具結證述明確，
    並有該案件起訴書足參。是原告並未經東方馬達公司之同意
    ，而使用東方馬達公司之商標及名稱在其所自行製作之產品
    型錄上，惟該型錄上之產品規格及產品並非東方馬達公司所
    產製之事實應堪認定。原告未經東方馬達公司之同意，而偽
    造東方馬達公司之名義及商標製作型錄參標，應有以偽造文
    件參加投標之行為灼然。雖原告代表人嗣經台中地方法院以
    96 年訴字第3402號判決無罪，惟經上訴至台灣高等法院台
    中分院97年上訴字第931號為有罪之判決。是原告有以偽造
    文件參加投標之行為，符合政府採購法第50條第1項第3款之
    規定，並有政府採購法第101條第1項第2款所定「借用或冒
    用他人名義或證件，或以偽造、變造之文件參加投標、訂約
    或履約者」之情形。從而行政院公共工程委員會以招標機關
    認原告有政府採購法第101條第1項第2款之事由而刊登政府
    採購公報，並無違誤，認事用法均甚妥適，原告起訴應無理
    由。
  (二)偽造、變造之定義，於政府採購法與刑法上之解釋應無區別
    。又政府採購特重純潔性，如用偽、變造文件參與投標，即
    失其純潔性，並易引起紛爭，是採購法所指以偽造、變造之
    文件參加投標，該文件並不僅指廠商之資格證明文件而已，
    只要係附在投標書內之文書即應認屬採購法所指投標文件，
    其有偽造、變造即符合政府採購法第101條規定情形，又同
    法有關條文並未就投標文件限縮在廠商資格證明文件，故不
    容作區隔解釋。是政府採購法第101條第1項第2款所指「以
    偽造、變造之文件參加投標」及同項第4款所指之「偽造、
    變造投標相關文件者」，此二款規定係指同一情況，被告就
    此二款均予主張。又政府採購法第101條第1項第2款及第4款
    並未規定以偽造變造文件參加投標必須判決確定時始可停權
    ，故只要有以偽造變造文件參加投標即構成停權之理由，故
    被告之處分並無不當。至原告所指另案研華股份有限公司申
    訴結果撤銷異議處理案，因該公司所用型錄係原告代表人所
    交付，該公司不知型錄是經偽造或變造，與本件情形不同。
    而本件原告代表人經高院二審判決有罪，偽造事實明確，原
    異議處理結果並無不合。
六、本件兩造之爭點為：(一)系爭型錄是否為經偽造、變造者？(二)
    政府採購法第101條第1項第2款所稱之「以偽造或變造之文
    件參加投標」，是否限於廠商資格證明文件？與同項第4款
    所稱之「偽造、變造投標相關文件」是否相同？
七、按「機關辦理採購，發現廠商有下列情形之一，應將其事實
    及理由通知廠商，並附記如未提出異議者，將刊登政府採購
    公報：．．．二借用或冒用他人名義或證件，或以偽造、變
    造之文件參加投標、訂約或履約者。．．．四偽造、變造投
    標、契約或履約相關文件者。」、「機關依前條通知廠商後
    ，廠商未於規定期限內提出異議或申訴，或經提出申訴結果
    不予受理或審議結果指明不違反本法或並無不實者，機關應
    即將廠商名稱及相關情形刊登政府採購公報。」、「依前條
    第三項規定刊登於政府採購公報之廠商，於下列期間內，不
    得參加投標或作為決標對象或分包廠商。一有第101條第1款
    至第5款情形．．．，自刊登之次日起3年。」分別為政府採
    購法第101條第1項第2款、第4款、第102條第3項及第103條
    第1項第1款所明定。
八、經查，本件被告於95年7月間辦理「電腦顯微鏡多媒體設備
    乙批」採購案，原告得知被告原舊有設備中之「二相步進馬
    達」及「步進馬達驅動器」部分，係使用東方馬達公司之產
    品，為期順利得標該採購案，於同月4日17時截標前，在原
    告公司，自東方馬達公司網頁下載東方馬達公司之商標及型
    號之電子檔案後，將之張貼於原告自行依採購規格所製作之
    「二相步進馬達」及「步進馬達驅動器」等二張型錄上，再
    指示其員工將該型錄及其他投標文件送件投標，此事實為原
    告所是承。原告雖稱其曾向東方馬達公司技術諮詢、確認規
    格並詢價，告知係為參與被告辦理之「電腦顯微鏡多媒體設
    備組乙批」採購案投標用，獲東方馬達公司同意原告以其產
    品參標後，始製作系爭型錄，並無偽造、變造之情事乙節。
    然查，依系爭型錄（審議卷不可閱10-11頁），僅有抬頭之
    「Orien talmotor」及最下方之「台灣東方馬達股份有限公
    司」之字樣，是東方馬達公司所有之商標及名稱，其餘型錄
    上之規格、產品編號、形式及數據，係原告公司之資料，均
    非東方馬達公司之產品，亦為原告所不爭（本院卷105頁準
    備程序筆錄），另被告曾向該公司函詢系爭型錄是否經其公
    司人員授權原告製作，該公司函覆被告稱同意原告僅針對「
    電腦顯微鏡多媒體設備乙批」採購案，以其公司產品參加被
    告投標之用，並未言及同意或授權原告製作系爭型錄（同卷
    61頁），是系爭型錄顯未經東方馬達公司同意或授權原告製
    作甚明，而有偽造之情事，又原告代表人偽造系爭型錄，亦
    經台灣高等法院台中分院認犯有偽造文書罪，而判處罪刑在
    案（同卷89-95頁該院97年度上字第931號刑事判決書），是
    原告主張其製作系爭型錄並無偽造之情形，自無可取。
九、次查，依本件採購案招標文件「投標須知」第52項規定：「
    招標標的之功能、效益、規格、標準、數量或場所等說明及
    得標廠商應履行之契約責任：由招標機關另備如附件。」又
    第59項規定全份招標文件包括(6)招標規格，另依採購規格
    表第4及5項次之「二相步進馬達」及「步進馬達驅動器」備
    註欄記載同等品審查時提出原廠型錄，交貨驗收時需提出原
    廠正本型錄（同卷29頁反面,30頁及31頁反面），準此，廠
    商參加被告該採購案投標，自應提供招標規格同等品之原廠
    型錄供被告審查，系爭型錄自屬為投標文件。原告主張其係
    以「規格品」投標，無需提供產品型錄，被告亦未審查系爭
    型錄等云，然系爭型錄如依上開規定，縱非屬投標必備文件
    ，惟原告既將系爭型錄作為投標文件之用，而參加被告該採
    購案，由被告審查，仍屬投標文件之一，系爭型錄有偽造之
    情事，已符合政府採購法第101條第1項第2款後段規定之「
    以偽造之文件參加投標者」要件，至同項第4款規定之「偽
    造、變造投標、契約或履約相關文件者」，依文義解釋，二
    者規定或有重疊之處，因立法理由並未對此有刻意區別，係
    立法技術未有嚴謹之處，同項第2款後段規定之「或以偽造
    之文件參加投標者」，並非限於所提出之文件係廠商資格證
    明文件，尚不得謂原告偽造系爭型錄，並持之參加被告該採
    購案，而排除政府採購法第101條第1項第2款上開規定之適
    用。
十、綜上所陳，本件原告有偽造系爭型錄，並以之為投標文件，
    參加被告上開採購案，被告以95年10月16日館秘字第095000
    6494號函認定有政府採購法第101條第1項第2款之事由，並
    附記如未提出異議者，將刊登政府採購公報，3年不得參加
    投標或作為決標對象，並駁回原告之異議，依首開規定及說
    明，均無違誤，申訴審議判斷予以維持，亦無不合，原告請
    求撤銷異議處理結果及申訴審議判斷，為無理由，應予駁回
    。另兩造其他主張及陳述，與本件判決結果不生影響，爰不
    一一論述，併予敘明。
據上論結，本件原告之訴為無理由，依行政訴訟法第195條第1項
後段、第98條第1項前段，判決如主文。
中    華    民    國    97    年    9     月    24    日
              臺中高等行政法院第四庭
                        審判長法  官  沈  應  南
                              法  官  林  秋  華
                              法  官  許  武  峰
以上正本證明與原本無異。
如不服本判決，應於判決送達後20日內向本院提出上訴書狀，其
未表明上訴理由者，應於提起上訴後20日內向本院提出上訴理由
書（須依對造人數附具繕本）；如於本判決宣示或公告後送達前
提起上訴者，應於判決送達後20日內補提上訴理由書（須附繕本
）。未表明上訴理由者，逕以裁定駁回。
中    華    民    國    97    年    9     月    24    日
                              書記官  莊  啟  明


司法院資訊處製作；財團法人民間司法改革基金會備份。
